ACORDAO-COMPLETO-2411240

ACÓRDÃO 12340/2020 ATA 39/2020 - PRIMEIRA CÂMARA

VISTOS, relatados e discutidos estes autos de tomada de contas especial instaurada pela Secretaria Especial de Agricultura Familiar e do Desenvolvimento Agrário (Sead) , em desfavor da Federação dos Trabalhadores na Agricultura do Estado de Roraima (Fetag-RR) e do seu então presidente, Sr. Luiz Carlos Gomes de Lima, em razão da não comprovação da regular aplicação dos recursos repassados pela União por meio do Convênio 00014/2008 (Siafi 700215) , firmado entre o então Ministério do Desenvolvimento Agrário (MDA) e a Fetag-RR,
ACORDAM os Ministros do Tribunal de Contas da União, reunidos em sessão de Primeira Câmara, ante as razões expostas pelo Relator, em:
9.1. arquivar os presentes autos, com fundamento no art. 1º, inciso I, da Lei 8443/1992, c/c art. 212 do Regimento Interno do TCU e arts. 6º, inciso I, e 19, caput, da Instrução Normativa TCU 71/2012, sem julgamento do mérito.
9.2. dar ciência deste acórdão ao Gabinete do Ministro da Agricultura, Pecuária e Abastecimento.

Tomada de contas especial instaurada pela Secretaria Especial de Agricultura Familiar e do Desenvolvimento Agrário (Sead), em razão da não comprovação da regular aplicação dos recursos repassados pela União, firmado entre o então Ministério do Desenvolvimento Agrário (MDA) e a Fetag-RR

Primeira Câmara

Federação dos Trabalhadores na Agricultura do Estado de Roraima.

3. Responsáveis: Federação dos Trabalhadores na Agricultura do Estado de Roraima (04.069.646/0001-86); Luiz Carlos Gomes de Lima (XXX.878.032-XX).

13.1. Ministros presentes: Walton Alencar Rodrigues (Presidente), Benjamin Zymler e Bruno Dantas.
13.2. Ministro-Substituto convocado: Marcos Bemquerer Costa.
13.3. Ministros-Substitutos presentes: Augusto Sherman Cavalcanti (Relator) e Weder de Oliveira.

AUGUSTO SHERMAN

Adoto como relatório a instrução da SecexTCE (peça 27) , com a qual se manifestaram de acordo os titulares da Secretaria (peças 28 e 29) e o representante do MP/TCU (peça 30) . Transcrição com ajustes de forma considerados pertinentes.
"INTRODUÇÃO
1.	Cuidam os autos de tomada de contas especial instaurada pela Secretaria Especial de Agricultura Familiar e do Desenvolvimento Agrário, em desfavor de Luiz Carlos Gomes de Lima (CPF: XXX.878.032-XX) , Presidente, e da Federação dos Trabalhadores na Agricultura do Estado de Roraima - FETAG - RR (CNPJ: 04.069.646/0001-86) , em razão de não comprovação da regular aplicação dos recursos repassados pela União realizadas por meio do Convênio 00014/2008, registro Siafi 700215, (peça 4) firmado entre o MINISTÉRIO DO DESENVOLVIMENTO AGRÁRIO e FEDERAÇÃO DOS TRABAHADORES NA AGRICULTURA DO ESTADO DE RORAIMA, e que tinha por objeto o instrumento descrito como 'Capacitação dos beneficiários da Regularização Fundiária na região do Baixo Rio Branco, no Estado de Roraima, visando o desenvolvimento sustentável.'
HISTÓRICO
2.	Em 13/6/2018, com fundamento na IN/TCU 71/2012, alterada pela IN/TCU 76/2016 e DN/TCU 155/2016, o Subsecretário de Planejamento e Gestão da Secretaria Especial de Agricultura Familiar e do Desenvolvimento Agrário autorizou a instauração da tomada de contas especial (peça 9) . O processo foi registrado no sistema e-TCE com o número 1620/2018.
3.	O Convênio 00014/2008, registro Siafi 700215, foi firmado no valor de R$ 111.000,00, sendo R$ 100.000,00 à conta do concedente e R$ 11.000,00 referentes à contrapartida do convenente. Teve vigência de 31/12/2008 a 14/12/2009, com prazo para apresentação da prestação de contas em 13/1/2010. Os repasses efetivos da União totalizaram R$ 100.000,00, em 29/01/2009 (peça 2) , creditados em 02/02/2009 (peça  14) .
4.	A prestação de contas e complementações enviadas foram analisadas por meio dos documentos inseridos nas peças 10, 11 e 18.
5.	O fundamento para a instauração da Tomada de Contas Especial, conforme consignado na matriz de responsabilização elaborada pelo tomador de contas, foi a constatação da seguinte irregularidade: 
Os registros efetuados bem como a documentação acostada nos autos não possibilitam atestar a boa e regular aplicação dos recursos repassados e os recursos repassados foram utilizados fora da conta específica do Convênio, a entidade foi omissa quanto às diligências e notificações realizadas pela concedente, conforme Parecer Financeiro 38, quando se esperava que na Prestação de Contas ficassem atestadas a boa e regular aplicação dos recursos no Convênio através da apresentação dos documentos.
6.	Em relação à execução física da avença, de acordo com o Parecer Técnico nº 020-2010/CGRA/SRA/MDA, de 8/12/2010, foi proposta a sua aprovação uma vez verificado o cumprimento das metas previstas.
7.	No que tange à análise financeira, segundo consta à Peça 18, vários ofícios teriam sido encaminhados ao Sr. Luiz Carlos Gomes de Lima, na condição de Presidente da FETAG, notificando-o acerca da necessidade de acostar à prestação de contas final novos documentos, ou para registrar procedimentos no Sistema de Gestão de Convênios e Contratos de Repasse - SICONV, recém criado, ou para recolher parte dos valores repassados cuja documentação comprobatória não fora acatada, não constando dos autos qualquer documento que ateste o efetivo recebimento de tais notificações pelo destinatário (peça 18) . 
8.	Em vista da ausência de esclarecimentos por parte do responsável descrito acima, o tomador de contas (peça 21) concluiu que o prejuízo importaria no valor original de R$ 100.000,00, imputando-se a responsabilidade a Luiz Carlos Gomes de Lima, na condição de Presidente, e da Federação dos Trabalhadores na Agricultura do Estado de Roraima. 
9.	Em 8/3/2019, a Controladoria-Geral da União emitiu o relatório de auditoria (peça 22) , em concordância com o relatório do tomador de contas. O certificado de auditoria e o parecer do dirigente do órgão de controle interno concluíram pela irregularidade das presentes contas (peças 23 e 24) .
10.	Em 16/4/2019, o ministro responsável pela área atestou haver tomado conhecimento das conclusões contidas no relatório e certificado de auditoria, bem como do parecer conclusivo do dirigente do órgão de controle interno, manifestando-se pela irregularidade das contas, e determinou o encaminhamento do processo ao Tribunal de Contas da União (peça 25) .
OUTROS PROCESSOS/DÉBITOS NOS SISTEMAS DO TCU COM OS MESMOS RESPONSÁVEIS
11.	Informa-se que foi encontrado processo no Tribunal com os mesmos responsáveis:
	Responsável
	Processos

	Luiz Carlos Gomes de Lima
	Processo 033.154/2014-7 (PC, encerrado) , Processo 016.971/2008-8 (PC, encerrado) e Processo 014.087/2005-5 (PCSP, encerrado) 

EXAME TÉCNICO			 
1.	Da análise dos documentos presentes nos autos, é possível concluir que não foram observados os pressupostos necessários para a instauração desta tomada de contas especial, conforme previsto na  IN/TCU nº 76, de 2016, conforme será exposto a seguir.
2.	Com efeito, a análise da última notificação encaminhada ao Sr. Luiz Carlos Gomes de Lima  (peça 18, p. 8-9) em confronto com a documentação financeira comprobatória anexada à prestação de contas (peça 13) , permite concluir que o débito envolvido seria bem inferior ao apontado no Relatório do Tomador de Contas (peça 21) , que concluiu por considerar como débito o valor total repassado.
3.	De fato, inobstante o convenente ter efetivado a movimentação bancária em conta-corrente não específica, a documentação comprobatória dos dispêndios, envolvendo a contrapartida, no total de R$ 111.528,00, tais como notas fiscais e recibos de prestação de serviços, anexados à prestação de contas (peça 13, p. 1-2,4-29 e 31-43) , identificam expressamente o Convênio nº  014/2008 como fonte dos recursos, fato que, em conjunto com a comprovada execução física da avença (peça 10) , evidenciam o necessário nexo causal entre os recursos federais liberados e as despesas informadas. 
4.	Além disso, como visto, à peça 18, p.8-9, a última notificação do convenente ocorrida em 12/1/2017, tendo em vista análises financeiras efetivadas, solicitou a devolução de recursos considerados como débito, envolvendo os seguintes questionamentos, com o alerta de que deveriam ser desconsiderados os valores finais previstos em ofícios anteriores:
	Origem do débito
	Valor descrito na análise dos processos (a recolher) 

	Pagamento de horas técnicas para técnicos da convenente 
	R$ 36.894,96

	Não apresentou comprovante de deslocamento que justifique o pagamento de diárias dos técnicos
	R$ 22.330,10

	Adquiriu o item Memória DDR I 512MB não previsto na memória de cálculo
	R$      179,04

5.	Outro problema constatado envolve o valor atribuído às despesas indicadas uma vez que os documentos comprobatórios pertinentes apresentam valor total inferior ao descrito, conforme abaixo:
	Origem do débito 
	Valor dos recibos e notas fiscais 

	Pagamento de horas técnicas para técnicos da convenente
	R$ 18.340,00  (peça 13, p. 16-29) 

	Não apresentou comprovante de deslocamento que justifique o pagamento de diárias dos técnicos
	R$ 11.100,00  (peça 13, p. 6-15 e 31-40) 

	Adquiriu o item Memória DDR I 512MB não previsto na memória de cálculo
	R$         89,00  (peça 13, p. 3) 

6.	Assim, tendo em vista que tais valores representariam o débito efetivo a ser questionado, verifica-se que esse valor total atualizado  (sem juros) em 1/1/2017 é de R$ 48.530,91, portanto inferior ao limite mínimo de R$ 100.000,00, estabelecido como pressuposto para a instauração da tomada de contas especial, conforme os arts. 6º, inciso I, e 19 da IN/TCU 71/2012, modificada pela IN/TCU 76/2016. 
7.	Do mesmo modo, também não há comprovação nos autos de que os responsáveis foram efetivamente notificados acerca das irregularidades apontadas, conforme já descrito no item 7 acima, uma vez que somente consta comprovada a sua notificação acerca da instauração da tomada de contas especial, realizada via edital em 03/7/2018 (peças 6 e 7, p. 3) .
8.	Além disso, é relevante destacar o transcurso, nesta data, de mais de 10 anos desde o fato gerador da irregularidade sancionada, qual seja a data limite para a prestação de contas, em 14/01/2010, evidenciando também a prescrição da pretensão punitiva por parte deste Tribunal, conforme Acórdão 1441/2016-TCU-Plenário, Relator: Benjamin Zymler, que uniformizou a jurisprudência acerca dessa questão, situação que obstaculizaria, também, a realização da audiência do Sr. Luiz Carlos Gomes de Lima em relação à irregularidade concernente à movimentação dos recursos federais fora da conta especifica da avença.
9.	A presente TCE deve, portanto, ser arquivada, sem julgamento do mérito, tendo em vista a ausência de pressupostos de constituição e de desenvolvimento válido e regular do processo, conforme previsto nos arts. 169, inciso VI, e 212, do RI/TCU.
CONCLUSÃO
10.	A partir dos elementos constantes nos autos e do exame das ocorrências descritas na seção 'Exame Técnico', foi possível concluir pela ausência dos pressupostos de constituição e de desenvolvimento válido e regular deste processo de tomada de contas especial, cabendo propor, desde logo, o arquivamento dos autos, sem julgamento de mérito, nos termos do art.212 do Regimento Interno do TCU (RITCU) .
PROPOSTA DE ENCAMINHAMENTO
11.	Diante do exposto, submetem-se os autos à consideração superior, propondo:
a)	 arquivar a presente tomada de contas especial, ante a ausência de pressupostos de constituição e de desenvolvimento válido e regular do processo com fundamento no art. 1º, inciso I, da Lei 8.443/1992 c/c os arts. 169, inciso VI, e 212 do Regimento Interno do TCU; e
b)		dar ciência da deliberação que vier a ser proferida à Secretaria Especial de Agricultura Familiar e do Desenvolvimento Agrário e aos responsáveis."
	É o relatório.

não há.

Procurador Sergio Ricardo Costa Caribé.

Tomada de contas especial. Convênio. Comprovação da execução física. Rejeição da prestação de contas. Insubsistência das razões alegadas para a rejeição. Ausência dos pressupostos necessários para a instauração da tomada de contas especial. Arquivamento dos autos sem julgamento do mérito.

TOMADA DE CONTAS ESPECIAL (TCE)

Secretaria de Controle Externo de Tomada de Contas Especial (SecexTCE).

Trata-se de tomada de contas especial instaurada pela Secretaria Especial de Agricultura Familiar e do Desenvolvimento Agrário (Sead) , em desfavor da Federação dos Trabalhadores na Agricultura do Estado de Roraima (Fetag-RR) e do seu então presidente Sr. Luiz Carlos Gomes de Lima, em razão da não comprovação da regular aplicação dos recursos repassados pela União por meio do Convênio 00014/2008 (peça 4) , Siafi 700215, firmado entre o então Ministério do Desenvolvimento Agrário (MDA) e a Fetag-RR.
2.	O ajuste teve como objeto a capacitação dos beneficiários da regularização fundiária na região do Baixo Rio Branco, no estado de Roraima, visando o desenvolvimento sustentável, com vigência de 31/12/2008 a 14/12/2009 e prazo final para apresentação da prestação de contas em 13/1/2010, esta encaminhada intempestivamente em 9/8/2010 (peça 10, p. 2) .
3.	Foram previstos R$ 111.000,00 para a execução do objeto, dos quais R$ 11.000,00 seriam a contrapartida da convenente e R$ 100.000,00 correspondentes aos recursos federais, os quais foram creditados na conta específica do Convênio em 02/02/2009, em transferência única (peça 14, p. 2) .
4.	O Parecer técnico do concedente (peças 10 e 15) , emitido em 8/12/2010, propõe a aprovação da execução física da avença, uma vez verificado o cumprimento das metas previstas.
5.	Entretanto, em vista de não terem sido sanadas falhas encontradas na prestação de contas, instaurou-se esta tomada de contas especial, justificada pelo tomador de contas em seu relatório à peça 21, como sendo em função da análise realizada no Parecer Financeiro 38/2017 (peça 11) , de 6/9/2017, que identificou as seguintes irregularidades:
a)	os registros efetuados, bem como a documentação acostada aos autos, não possibilitam atestar a boa e regular aplicação dos recursos repassados;
b)	os recursos foram utilizados fora da conta específica do convênio; e 
c)	a entidade foi omissa quanto às diligências e notificações realizadas pela concedente.
6.	O tomador de contas atribui a responsabilidade à Fetag-RR e ao seu então dirigente Sr. Luiz Carlos Gomes de Lima, com débito correspondente ao valor integral do repasse.
7.	No âmbito deste Tribunal, o auditor, ao analisar os autos, propôs, com a anuência dos dirigentes da unidade técnica e do representante do MP-TCU, o arquivamento dos autos sem julgamento do mérito, pelas razões expostas a seguir:
a) não foram observados os pressupostos necessários para a instauração desta tomada de contas especial, conforme previsto na IN/TCU nº 76/2016, visto que a última notificação dos responsáveis (peça 18, p. 8-9) , em 12/1/2017, alerta para que os valores finais informados nos ofícios anteriores fossem ignorados e considerados as seguintes quantias e suas respectivas origens de débito:
- R$ 36.894,96 - pagamento de horas técnicas para técnicos da convenente;
- R$ 22.330,10 - não apresentou comprovante de deslocamento que justifique o pagamento de diárias dos técnicos;
- R$ 179,04 - adquiriu o item memória DDR I 512MB não previsto na memória de cálculo.
b)	não há comprovação nos autos de que os responsáveis foram efetivamente notificados acerca das irregularidades apontadas - consta comprovada somente a notificação acerca da instauração da tomada de contas especial, realizada via edital, em 03/7/2018 (peças 6 e 7, p. 3) ;
c)	apesar de o convenente ter movimentado os valores fora da conta bancária específica, a documentação comprobatória dos dispêndios, envolvendo a contrapartida, no total de R$ 111.528,00, tais como notas fiscais e recibos de prestação de serviços, anexados à prestação de contas (peça 13, p. 1-2, 4-29 e 31-43) , identificam expressamente o Convênio nº  014/2008 como fonte dos recursos, fato que, em conjunto com a comprovada execução física da avença (peça 10) , evidenciam o necessário nexo causal entre os recursos federais liberados e as despesas informadas;
d)	com a apresentação da prestação de contas prevista para o dia 13/1/2010, de acordo com a jurisprudência deste Tribunal estariam prescritos a pretensão punitiva e a possibilidade de realização de audiência do Sr. Luiz Carlos Gomes de Lima, em relação à irregularidade concernente à movimentação dos recursos federais fora da conta especifica da avença, pelo transcurso de tempo superior a 10 anos.
8.	Feito esse breve resumo dos autos, adoto a análise e o exame técnico realizado pelo auditor como minhas razões de decidir, os quais tiveram a anuência dos dirigentes da unidade e do representante do Ministério Público junto a esta Corte, permitindo-me ainda as seguintes considerações.
9.	Conforme constatado pelo auditor, a última notificação do convenente foi realizada em 12/1/2017 (peça 18, p. 8-9) , a qual solicita que os valores constantes dos ofícios anteriores fossem desconsiderados, e já aponta somente as seguintes irregularidades a serem sanadas: pagamento de horas técnicas para técnicos da convenente; não apresentação de comprovante de deslocamento que justifique o pagamento de diárias dos técnicos; aquisição de memória DDR I 512MB não prevista na memória de cálculo. Essas despesas somadas, em valores originais, conforme os documentos da prestação de contas acostados à peça 13, e contradizendo os valores indicados no item 7.a acima, atinentes à última notificação dos responsáveis (peça 18, p. 8-9) , totalizam R$ 29.529,00, que corresponderia a R$ 48.530,91, em valores corrigidos até 1/1/2017 (item 5 do relatório precedente) .
10.	Considerando que os fatos ocorreram há mais de 10 anos, que não houve citação ou audiência dos responsáveis, que o objeto foi adequadamente executado, que os documentos insertos à peça 13, como comprovantes das despesas realizadas, me levam a inferir a existência de nexo causal entre os recursos repassados e a sua aplicação na execução do objeto da avença, entendo que esta TCE pode ser arquivada, em conformidade com o art. 19 da IN-TCU 71/2012.
11.	Quanto às demais constatações, considero-as adequadamente fundamentadas e justificadas no relatório precedente, pelo que propugno que esta tomada de contas especial seja arquivada sem o julgamento do mérito.
Ante o exposto, manifesto-me por que o Tribunal aprove o acórdão que ora submeto à apreciação deste Colegiado.
TCU, Sala das Sessões Ministro Luciano Brandão Alves de Souza, em 3 de novembro de 2020.
AUGUSTO SHERMAN CAVALCANTI 
Relator